ACORDAO-COMPLETO-2539700

ACÓRDÃO 3376/2022 ATA 23/2022 - SEGUNDA CÂMARA

VISTOS, relatados e discutidos estes autos em que se analisa atos de concessão de pensão militar.
ACORDAM os Ministros do Tribunal de Contas da União, reunidos em Sessão da 2ª Câmara, ante as razões expostas pelo Relator, e com fulcro nos incisos III e IX do art. 71 da Constituição Federal e nos arts. 1º, inciso V, e 39, inciso II, da Lei 8.443/1992, c/c o art. 259, inciso II, do Regimento Interno/TCU, em: 
9.1. considerar legais e determinar o registro dos atos de concessão de pensão militar instituídas por Silvio Eleuterio, Cler de Aguiar, Alfredo Marques Cunha e Heleno Pereira do Nascimento;
9.2. considerar prejudicado por perda de objeto o exame do ato instituído por Sebastião Alves de Oliveira, com fundamento no art. 260, § 5º, do Regimento Interno do Tribunal de Contas da União;
9.3. considerar ilegais os atos de concessão de pensão instituídas por Darci Carmem de David, Jardil Henrique, Jose Santana da Silva, Pedro Manoel Cherfen Neto e Waldyr Dorbron;
9.3.1. dispensar a devolução dos valores indevidamente recebidos até a data da ciência pelo Comando do Exército, do presente acórdão, com base no Enunciado 106 da Súmula da Jurisprudência do TCU;
9.3.2. determinar ao Comando do Exército que:
9.3.2.1. faça cessar os pagamentos decorrentes dos atos impugnados, comunicando ao TCU, no prazo de 15 (quinze) dias, as providências adotadas, nos termos do art. 262, caput, do Regimento Interno do TCU, do art. 8º, caput, da Resolução-TCU 206/2007 e do art. 19, caput, da Instrução Normativa-TCU 78/2018;
9.3.2.2. adeque os proventos decorrentes dos atos de pensão instituídas por Darci Carmem de David ao posto de General de Exército;
9.3.2.3. esclareça às interessadas Josette Gomes da Silva (CPF XXX.983.457-XX) , Liege Maria Marques Chefen (CPF XXX.799.687-XX) , Maria da Aparecida Araujo (CPF XXX.436.517-XX) e Dilmar Dordron Azevedo (CPF XXX.258.087-XX) que assiste a elas o direito à opção pela manutenção dos proventos de pensão militar, mediante a renúncia aos benefícios acumulados indevidamente; 
9.3.2.4. informe às interessadas que, no caso de não provimento de recursos eventualmente interpostos, deverão ser repostos os valores recebidos após a ciência deste acórdão pelo órgão de origem; e
9.3.2.5. comunique às interessadas o teor do presente acórdão, encaminhando ao TCU, no prazo de 30 (trinta) dias, comprovante da respectiva data de ciência, nos termos do art. 4º, § 3º, da Resolução-TCU 170/2004.
9.4. esclarecer ao Comando do Exército que as concessões consideradas ilegais poderão prosperar mediante a emissão e o encaminhamento a este Tribunal de novos atos concessórios, livres das irregularidades apontadas nestes autos; 
9.5. determinar à Secretaria de Fiscalização de Pessoal que monitore o cumprimento das medidas indicadas no subitem 9.3, representando a este Tribunal, caso necessário.

PENSÃO MILITAR. Atos de Pensão militar da unidade emissora MINISTÉRIO DA DEFESA-COMANDO DO EXÉRCITO (VINCULADOR), enviados ao TCU pela unidade de controle interno Centro de Controle Interno do Exército para fins de análise e julgamento

Segunda Câmara

Comando do Exército.

3. Interessados/Responsáveis:
3.1. Interessados: Alessandra Melo do Nascimento (XXX.617.827-XX); Dilce Dordron de Souza (XXX.405.547-XX); Dilmar Dordron Azevedo (XXX.470.757-XX); Dilra Dordron de Pinho (XXX.095.027-XX); Dilza Dordron (XXX.199.417-XX); Ilazir Aparecida de Oliveira (XXX.633.807-XX); Joseanne Gomes da Silva (XXX.158.757-XX); Josette Gomes da Silva (XXX.642.247-XX); Liege Maria Marques Cherfen (XXX.935.057-XX); Maria Adelia Cunha Lemos (XXX.846.467-XX); Maria Helena Melo do Nascimento (XXX.483.727-XX); Maria Madalena Boeing (XXX.101.307-XX); Maria da Aparecida Araujo (XXX.436.517-XX); Naeli Salek de David (XXX.867.857-XX); Silvia Maria Wolbert Eleuterio (XXX.258.957-XX); Solange Cunha Amorim (XXX.350.147-XX)..

13.1. Ministros presentes: Bruno Dantas (Presidente), Aroldo Cedraz (Relator) e Antonio Anastasia.
13.2. Ministro-Substituto convocado: Marcos Bemquerer Costa.
13.3. Ministro-Substituto presente: André Luís de Carvalho.

AROLDO CEDRAZ

não há.

Procuradora-Geral Cristina Machado da Costa e Silva.

PENSÃO MILITAR (PMIL)

Secretaria de Fiscalização de Integridade de Atos e Pagamentos de Pessoal e de Benefícios Sociais (Sefip).

Cuidam os autos de atos de concessão de pensão militar, submetidos eletronicamente, para fim de registro, à apreciação do Tribunal de Contas da União.
A Secretaria de Fiscalização de Integridade de Atos e Pagamentos de Pessoal e de Benefícios Sociais (Sefip) , em pareceres uniformes, propôs considerar ilegal de pensão militar instituída pelo Sr. Darci Carmem de David. 
Segundo a unidade instrutiva "as análises mostram que o Sr. Darci Carmem de David foi inicialmente reformado por limite de idade de permanência na reserva com proventos calculados com base no posto de General de Brigada, por contar com mais de trinta anos de serviço (ato Sisac 10003371-07-2000-000885-9) . Posteriormente, foi alterada sua reforma para reforma por incapacidade, concedendo mais um posto acima para cálculo dos proventos, com base no art. 110, § 1º da Lei 6.880/1980 (ato Sisac 10003401-07-2015-000358-4, julgado legal por este Tribunal) ." 
Registra-se, portanto, majoração indevida dos proventos de reforma do instituidor para grau hierárquico superior quando o ex-militar já estava reformado, em desacordo com o art. 110 da Lei 6.880/1980 e com o paradigmático Acórdão 2225/2019-TCU-Plenário, sendo que tal irregularidade repercute sobre os proventos de pensão militar.
Entende-se que o benefício previsto no art. 110 da Lei 6.880/1980, expressamente dirigido ao militar da ativa ou da reserva remunerada, não alcança o militar reformado. 
Também foi constatado que a Sra. Josette Gomes da Silva, beneficiária da pensão instituída por Jose Santana da Silva, acumula pensão militar, uma pensão por morte paga pelo INSS e uma aposentadoria estatutária de um cargo público estadual, em discordância com o previsto no art. 29 da Lei 3.765/1960, com redação dada pela Medida provisória 2.215-10/2001: 
Art. 29. É permitida a acumulação: 
I - de uma pensão militar com proventos de disponibilidade, reforma, vencimentos ou aposentadoria; 
II - de uma pensão militar com a de outro regime, observado o disposto no art. 37, inciso XI, da Constituição Federal. 
Sendo assim, é possível a acumulação da pensão militar com uma aposentadoria ou com uma pensão de outro regime, não os três benefícios simultaneamente. Em vista disso, o ato instituído por Jose Santana da Silva deva ser julgado ilegal e negado o seu registro. 
Também são ilegais os atos de pensão militar em favor da Sra. Liege Maria Marques Chefen, instituída por Pedro Manoel Cherfen Neto, e da Sra. Maria da Aparecida Araujo, instituída por Jardil Henrique, eis que acumulam duas pensões militares, em desacordo com o inciso II do artigo 29 da Lei 3.765/1960, reproduzido acima.
A pensão instituída em favor da Sra. Dilmar Dordron Azevedo, instituidor Waldyr Dorbron, acumula-se com uma pensão militar, uma aposentadoria de um cargo/emprego público da esfera municipal e um cargo/emprego público de professor de nível médio no ensino fundamental na Prefeitura da Cidade do Rio de Janeiro, configurando a ilegalidade do ato conforme a legislação citada acima. 
Como informa a Sefip, seria permitida apenas "a acumulação da pensão militar com uma aposentadoria ou com vencimentos de um cargo/emprego público, não os três benefícios simultaneamente."
Por fim, identificou-se o óbito da Sra. Ilazir Aparecida de Oliveira, beneficiária da pensão instituída por Sebastião Alves de Oliveira, situação que implica a cessação de efeitos financeiros do ato. Dessa forma, cabe a aplicação do art. 260, § 5º, do Regimento Interno do TCU, devendo o presente exame ser considerado prejudicado, por perda de objeto, uma vez que efeitos financeiros terminaram antes da presente apreciação.
Os demais atos receberam propostas convergentes de apreciação pela legalidade.
Anuo integralmente às análises e conclusões formuladas pela Sefip, com a concordância do MPTCU, razão pela qual acolho os pareceres precedentes adotando seus fundamentos como razões de decidir.
	Em face do exposto, Voto para que o Tribunal adote a minuta de Acórdão que submeto à apreciação deste Colegiado.
TCU, Sala das Sessões, em 12 de julho de 2022.
AROLDO CEDRAZ 
Relator